臺灣高等法院刑事判決　　　　　　　　　　　　　八十九年度上訴字第二六二二號
　　上　訴　人
　　即　被　告　甲○○
　　選任辯護人　林順益
右上訴人，因偽造文書案件，不服臺灣士林地方法院八十八年度訴緝字第一六號，中
華民國八十九年六月二十七日第一審判決（起訴案號：臺灣士林地方法院檢察署八十
六年度偵字第一二四○五號），提起上訴，本院判決如左：
    主    文
上訴駁回。
    事    實
一、甲○○（原名吳丕華，於八十六年六月間改名甲○○）為聖宏小客車租賃有限公
    司（以下簡稱聖宏公司）及祿安小客車租賃有限公司（以下簡稱祿安公司）之實
    際負責人，於八十五年五月間，各以祿安公司及聖宏公司名義向北都豐田汽車股
    份有限公司（以下簡稱豐田公司）購買車牌號碼ＡＡ–八四九八號自小客車及Ａ
    Ａ–八五六二號自小客車，均約定以分期付款方式支付價金，明知並未徵得丙○○同意擔任連帶保證人，竟基於概括之犯意，先利用不知情之不詳成年人，偽刻
    丙○○之印章一枚，繼於八十五年五月一日及十四日，北都公司受雇人丁○○依
    約赴台北市○○○路○段八號一樓甲○○上開公司處，簽訂動產擔保交易附條件
    買賣契約並對保時，連續利用不知情之不詳成年人偽造丙○○之署押，並以上開
    偽刻之印章偽造丙○○之印文，在動產擔保交易附條件買賣契約書上之連帶保證
    人欄及對保欄，各一式二份，同時在各二張空白本票及授權書上，偽造丙○○之
    署押，填載面額各新台幣（下同）三十一萬元，惟均未填載發票日，雖為無效之
    本票，仍屬借據性質之文書，以此方式偽造收據二張持向北都公司對保人丁○○
    行使，致生損害於丙○○本人及北都公司，嗣因甲○○未繳買賣分期款，北都公
    司以丙○○為相對人向台灣士林地方法院聲請本票裁定求償，丙○○始悉上情。
二、案經丙○○訴請臺灣士林地方法院檢察署檢察官偵查起訴。
        理  由
一、訊據被告甲○○矢口否認右揭犯行，辯稱：系爭買賣契約書係由乙○○同意以其
    胞妹丙○○名義，由乙○○代其署押，自願為其作保而於連帶保證人欄等簽名蓋
    章，且所有的資料都是由乙○○交給丁○○，伊並未偽造文書云云。惟查：
（一）右揭事實，業據告訴人丙○○指述並無同意被告寫保證書，亦沒有同意擔任保
      證人等情甚詳，並有動產擔保交易附條件買賣契約書原本二紙、本票原本二紙
      及丙○○所提出之基隆市七堵區戶政事務所之印鑑證明一紙在卷可稽（見原審
      卷第八十七頁至九十頁）。且乙○○於檢察官、原審與及本院調查時均稱：「
      系爭買賣契約不是我簽，我亦未對保，八十四年十二月曾幫被告作保過，但當
      時我有徵得我妹（即丙○○）同意，所以他會有丙○○身分證影本」等語（見
      八十六年偵字第一○三七一號卷第三十頁背面、第四十頁、原審卷第八十二頁
      、及本院卷八十九年十一月十六日訊問筆錄）。復比對上開契約書及本票上「
      丙○○」之簽名，與告訴人丙○○於偵查及原審調查中之訊問筆錄上之簽名、
      原審命丙○○當庭書寫之文字、及其所提出之書寫文書所為者明顯不同。另證
      人即北都公司執行本件對保業務之丁○○於偵查中、及原審均到庭證稱確實從
      未見過丙○○，且稱「我是到甲○○的店裡收資料回來，丙○○之資料是被告
      交給我，是已簽好，蓋好名字甲○○才交給我，我沒有見過丙○○，我要被告
      請保證人本人來簽名，但被告說他們是好朋友，不用了」、「其契約書及本票
      均不是丙○○本人簽名，是被告簽好交給我，丙○○本人沒有與我對過保，我
      有要求被告要保證人本人簽，被告都說沒有關係，代簽就好，但我有說不行」
      等語（見偵查卷第五十三頁、原審八十七年訴字第二四七號卷第三十一頁背面
      ），顯見該簽名確係偽造。
（二）上開ＡＡ－八四九八號自小客車之買賣契約書、及本票、授權書上有乙○○及
      丙○○二人之簽名，其二人筆跡明顯不同，經原審核對乙○○、丁○○當庭書
      寫之文字、其平日書寫之文字、及乙○○曾經丙○○之同意而於八十四年十二
      月三十日以「丙○○」名義，為被告以聖宏公司名義與中賢企業股份有限公司
      簽訂附條件買賣契約之連帶保證人，該契約書上「丙○○」之簽名為乙○○所
      為，經核對均與上開二部車買賣契約、本票、授權書及北都公司ＡＡ–八五六
      二號汽車分期購車申請表上填載之「丙○○」名字，顯有不同，本件偽造之「
      丙○○」署押，顯非乙○○、丁○○所為。且上開ＡＡ–八五六二號汽車分期
      購車申請表丙○○部份書寫之資料較多，核對該資料之筆跡，與上開二部車買
      賣契約、本票上偽造之「丙○○」簽名雷同，足見該等有關「丙○○」之簽名
      、資料填載，均屬同一人所為，參以該等資料之填載字跡自然，顯非故意模仿
      而為，自亦排除乙○○、丁○○刻意模仿所為。況乙○○及被告經原審囑託法
      務部調查局測謊乙○○結果，就系爭買賣契約及本票上丙○○之署押是否渠所
      蓋，認其測試無情緒波動反應，應未說謊；而就同樣事實測謊甲○○結果，認
      其測試呈情緒波動反應，應係說謊，有該局八十八年十二月十六日八八陸三字
      第八八一七四八二八號鑑定通知書在卷可憑（見原審第一卷第一四○頁），足
      見被告就系爭買賣契約及本票上丙○○之署押是否渠所蓋，應係說謊，而可佐
      證為被告不利之認定。
（三）再者，被告之字跡雖與上開偽造之「丙○○」簽名不同，惟本件實際購車之人
      為被告，利害攸關最大，縱如被告辯稱第三人乙○○說丙○○同意或授權，然
      被告又未經過求證，誠如前開所述，此項授權或同意應由被告負舉證責任。丁○○亦證稱：系爭買賣契約書均為預先簽好後由甲○○交付予伊，伊有要求被
      告請保證人來簽名，但被告說他們是好朋友，不用了，被告說沒關係，伊代簽
      就好了，伊沒有見過丙○○本人，丙○○本人沒有對過保等語（見偵查卷第五
      十三頁、原審八十七年訴字第二四七號卷第三十一頁背面），足見被告將本件
      買賣契約、本票、授權書及北都公司分期購車申請表交由不詳之人偽造印文及
      署押後，始交予丁○○，實堪認定，是此，被告於上訴理由辯稱丙○○之署押
      都是乙○○所簽云云，實無所據。
（四）另查被告於偵查中先則辯稱：乙○○自稱係丙○○，於買賣契約書上保證人欄
      簽丙○○之名為其作保（見偵查卷第二十一頁背），嗣改稱上開ＡＡ–八四九
      八號買賣契約書係由乙○○作保，惟該契約未使用云云（見偵查卷第三十九頁
      背面），然若被告所認識之乙○○係自稱丙○○，何以買賣契約書上多了「乙○○」之簽名？被告對此無法自圓其說。且被告於八十七年二月十六日檢察官
      偵訊時，原稱王培根當時有對保，他有在場云云，惟當聽聞丁○○證稱未見過
      該契約上另一連帶保證人王培根等語時，被告即又改稱：資料是王培根填，王
      培根信用破產，不可能作保云云（見偵查卷第五十四頁背面）。嗣於原審又改
      稱簽約當時有王培根、呂翰林、乙○○、丁○○四人在場（見原審第一卷第三
      十一頁背面），然證人呂翰林卻於原審證稱：「（是否曾幫被告所開設的公司
      保證？）有，但幾輛車我忘了，去他們民權東路車行作保，．．．．丙○○、
      乙○○我都不認識，如有其他保證人應該都有到」（見原審第一卷第一七四頁
      ）；另王培根於原審亦證稱：「（買賣契約書及本票是否你簽的？）買賣契約
      書上是我寫的，印章也是我的，但後來未成功，但本票的王培根不是我寫的」
      、「當時被告應該在場，．．．．當時我記得有三個人在場」等語（見原審卷
      一卷第一七五頁背、及原審卷第二卷七十四頁），足見被告前後齟齬，且與上
      開證人之證詞相左，顯見被告所述非屬真實。
（五）證人丁○○於偵查中雖另陳稱伊有確實對保云云，惟又稱上開ＡＡ－八四九八
      號買賣契約書只有一人簽，伊忘了何人簽，當時只有乙○○對保，未見過丙○○本人，也未見過該契約上另一連帶保證人王培根等語（見偵查卷第五十三頁
      背），足徵丁○○未確實對保，其事後多次改稱丙○○署押是由乙○○所為云
      云，然查上開ＡＡ–八五六二號買賣契約，只有經偽造之「丙○○」為連帶保
      證人，並無乙○○為連帶保證人，倘「丙○○」署押係乙○○所為，其為何不
      以自己之名義為之，丁○○亦無法解釋。丁○○又稱：其有確實對保，對保時
      ，被告在外洗車云云，惟被告係實際購車者，找人前來對保，豈有置身事外，
      自行在外洗車之理？且查乙○○曾經丙○○之同意而於八十四年十二月三十日
      以「丙○○」名義，為被告以聖宏公司名義與中賢企業股份有限公司簽訂附條
      件買賣契約之連帶保證人，該契約書上「丙○○」之簽名為乙○○所為，已如
      前述，乙○○簽署該「丙○○」之署押，並未違反自己平日書寫之習慣而為，
      參諸上開ＡＡ－八五六二號小客車之買賣契約，僅有「丙○○」一人為連帶保
      證人，倘係乙○○所偽造，乙○○何需改變原書寫習慣，丁○○卻稱伊要乙○○以不同筆跡簽署「丙○○」云云，在在均顯示丁○○有關乙○○偽造丙○○
      署押之證詞，委不足採。
（六）乙○○於原審及本院陳稱：「我的戶頭及支票整本連印鑑都給被告使用，自己
      並沒有使用該二個帳戶，存摺也在他那裡，．．．．到目前為止存摺及印鑑都
      沒有還我，因他的票已是死票，大家都是好朋友，我同意借他」（見原審卷第
      二卷第三十八頁）。而被告辯稱：伊將錢存在乙○○之戶頭，用來支付會錢、
      房租、及買車之分期款，要用錢時，請乙○○開票或提款，伊不知道乙○○有
      否自行使用該帳戶，帳戶內剩下多少錢，都是與乙○○口頭上說的，伊本人並
      沒有提款，一直到八十六年，二期車款未繳，伊才知道帳戶內沒錢了，伊與乙○○多久結算一次，伊忘記了云云，關於伊借用乙○○之戶頭，卻未自行保管
      支票、存摺、印章，也不知乙○○有否自行使用該帳戶，帳戶內剩下多少錢，
      又僅依乙○○口頭所說，二人也沒有結算單據，衡諸其二人僅係朋友之關係，
      所述大違常情，實難以令人置信，且據被告所述，每次開票或提款，均由乙○○為之，然乙○○有工作在身，並非被告之受雇人，豈可能應付被告每次開票
      或提款之要求而完全配合，參照證人李玉琴所證稱：「被告有一次在家中當場
      簽發面額五萬元，發票人為乙○○的支票給伊，乙○○的印章也是被告拿出來
      蓋，當時乙○○不在場，伊問被告為何使用乙○○之支票，被告答稱因伊自己
      的票拒往，後來伊有問乙○○為何這麼傻」等語（見原審卷第二卷第七十三頁
      ），足徵乙○○所稱因被告為銀行拒絕往來，故向伊借用名義於銀行開戶，該
      帳戶之存摺、支票、印鑑章均交由被告使用，伊只有幫忙去銀行領取新支票予
      被告而已等語為實在，應認被告確曾以乙○○名義在銀行開戶，並使用該帳戶
      之支票。被告圖以其借用乙○○之名義開立帳戶，欲證明乙○○偽簽「丙○○
      」之署押，委不足採。
（七）另證人龔永得於原審證稱：八十五年間被告曾以買車為由，向伊借得二張支票
      ，面額各為一百萬元、及一百五十萬元，伊將支票交予被告，被告應係存入乙○○戶頭等語（原審第二卷第十頁），雖證實被告向其借用二張支票，可能存
      入乙○○帳戶，惟尚無法證實該帳戶由何人使用，存摺、印鑑章等物由何人保
      管。另據被告聲請傳訊之證人葉坤炫、王惠弟、張鑫華等人，據葉坤炫證稱：
      八十七年在被告虎林街車行時，乙○○曾到該車行，說伊老公要來打被告，要
      被告先走，欠被告的錢私下再還，不久乙○○的先生氣呼呼的來等語（見原審
      第二卷第十頁背面）。王惠弟證稱：伊只記得一位大肚子的女人，來拜託被告
      不要出庭等語（見原審第二卷第十一頁）。及據張鑫華證稱：有一天有一個大
      肚子的女人，來拜託被告不要出庭，其餘伊不清楚等語（見原審第二卷第十一
      頁、第十一頁背面），均無法證實本件偽造文書究係何人所為，縱乙○○曾拜
      託被告不要出庭，然被告與乙○○間，尚有其他訴訟，究竟拜託不出哪一庭，
      並不清楚，況本件告訴人提出告訴，是因北都公司向告訴人催討債務，被告本
      躲避不知行蹤，被告如出庭應訊說明，才可儘快免去告訴人之保證債務，乙○○應無要求被告不出庭之理，從而上開葉坤炫等三人之證詞，尚不足為被告有
      利之認定。且被告另稱：上開乙○○曾經丙○○之同意而於八十四年十二月三
      十日以「丙○○」名義，為被告以聖宏公司名義與中賢企業股份有限公司簽訂
      附條件買賣契約之連帶保證人，該契約書上「丙○○」之印文，與本件二部車
      買賣契約、本票及北都公司ＡＡ–八五六二號汽車分期購車申請表偽造之「丙○○」印文相同云云，為此聲請鑑定，惟查：八十四年十二月三十日附條件買
      賣契約上「丙○○」之印文，第一個字「李」之字身，橫線「一」右端與印文
      之外框並未相連，而本件偽造之印文「李」之字身，橫線「一」右端與印文之
      外框相連，又第三個字「麗」之字身「鹿」之一撇「」」左端，一者與印文之
      外框相連接，一者則無，明顯二顆印章不同，自無送鑑定之必要。
（八）綜上足認本件買賣契約書及本票上之「丙○○」署押及印文均係被告利用不知
      情之不詳之人所偽造，被告犯行已臻明確，應予依法論科。
二、核被告所為係利用不知情之人偽造丙○○之署押及印文於動產擔保交易附條件買
    賣契約書、空白本票、授權書上之行為，因所偽造部分已構成契約書、借據（尚
    未成為有效之本票）、及授權書之一部，此部分應論以刑法第二百十條之偽造私
    文書罪；被告利用不知情之人偽造「丙○○」印章及印文、署押之行為，係間接
    正犯。又其偽造印章、印文、署押行為，為偽造上開文書之部分行為，均不另論
    罪，又被告一次偽造動產擔保交易附條件買賣契約書、空白本票、授權書等三種
    文書，為單純一罪。被告於利用不知情之人偽造前開文書後復持以行使，其偽造
    文書之低度行為應為刑法第二百十六條之行使偽造文書之高度行為所吸收，應依
    刑法第二百十六條、第二百十條之行使偽造私文書罪處斷。被告所犯兩次行使偽
    造私文書罪行，先後時間緊接，手法相同，觸犯同一構成要件之罪名，顯係基於
    概括之犯意為之，為連續犯，應依刑法第五十六條論以一罪，並加重其刑。被告
    於二張空白本票上偽造「丙○○」之署押，業務員丁○○並未告知該本票之發票
    日授權予北都公司填載，丁○○收回該二張本票後，其中一張由公司課長填上發
    票日，此業據丁○○於原審最後審判期日陳明在卷，而依照授權書所載，本票之
    到期日由立授權書人授權予北都公司自行填載，惟發票日並未在授權範圍，從而
    被告利用不知情之人偽造之本票，因欠缺發票日之必要記載，尚未構成有效之本
    票，被告所為尚不構成偽造有價證券罪，公訴人於原審論告時，認此部分係構成
    刑法第二百零一條之偽造有價證券罪，此部分起訴法條，應予變更。原審認被告
    罪證明確，適用刑法第五十六條、第二百十六條、第二百十條之規定，並審酌被
    告犯罪之動機、手段、所生危害，犯後態度等一切情狀，量處有期徒刑拾月，偽
    造之「丙○○」印章壹枚，雖未扣案，然無證據證明業已滅失，及附條件買賣契
    約書、本票、授權書偽造之「丙○○」上偽造之「丙○○」署押、印文，詳如附
    表，均依刑法第二百十九條宣告沒收，認事用法，核無不合，量刑亦屬適當，被
    告上訴意旨否認犯罪，而指摘原判決不當，為無理由，應予駁回。
據上論斷，應依刑事訴訟法第三百六十八條，判決如主文。
本案經檢察官劉斐玲到庭執行職務。
中      華      民      國     九十一     年     五     月      七      日
                                臺灣高等法院刑事第十五庭
                                    審判長法  官  房  阿  生
                                          法  官  雷  元  結
                                          法  官  蔡  光  治
右正本證明與原本無異。
如不服本判決應於收受送達後十日內向本院提出上訴書狀，其未敘述上訴之理由者並
得於提起上訴後十日內向本院補提理由書（均須按他造當事人之人數附繕本）。
                                          書記官  王  才  生
中      華      民      國    九十一    年      五      月      九      日
附錄：本案論罪科刑法條全文
刑法第二百十六條
行使第二百十條至第二百十五條之文書者，依偽造、變造文書或登載不實事項或使登
載不實事項之規定處斷。
刑法第二百十條
偽造、變造私文書，足以生損害於公眾或他人者，處五年以下有期徒刑。
附表：
一、偽造之「丙○○」印章一枚。
二、北都公司ＡＡ–八四九八號、ＡＡ–八五六二號動產擔保交易附條件買賣契約上
    偽造之「丙○○」署押、印文各一枚。
三、卷附面額各為三十一萬元之本票及授權書各二張上，偽造之「丙○○」署押、印
    文各一枚。
